【裁判字號】    95,家上,7
【裁判日期】    950503
【裁判案由】    給付扶養費
【裁判全文】
臺灣高等法院民事判決                   95年度家上字第7號
上  訴  人  丁○○
訴訟代理人  劉永培律師
被  上訴人  丙○○
            乙○○
            甲○○○
上列當事人間請求給付扶養費事件，上訴人對於中華民國94年11
月22日台灣板橋地方法院94年度家訴字第23號第一審判決提起上
訴，經本院於95年4月19日言詞辯論終結，判決如下：
    主  文
原判決關於：(一)主文第一項命被上訴人丙○○給付上訴人逾新
台幣貳萬貳仟陸佰捌拾貳元，及自民國九十四年十二月起至民國
一一一年二月二十八日止，按月於每月十日前給付上訴人逾新台
幣貳仟零陸拾貳元部分，並各該部分假執行之宣告；(二)駁回上
訴人下列第三、四、五、六項之訴部分；暨除確定部分外之訴訟
費用之裁判均廢棄。
上開廢棄(一)部分，上訴人在第一審之訴駁回。
被上訴人甲○○○應再給付上訴人新台幣壹萬零柒佰陸拾玖元。
被上訴人乙○○應再給付上訴人新台幣伍仟貳佰陸拾玖元。
被上訴人甲○○○應自民國九十四年十二月起至民國一一一年二
月二十八日止，按月於每月十日前再給付上訴人新台幣玖佰柒拾
玖元。
被上訴人乙○○應自民國九十四年十二月起至民國一一一年二月
二十八日止，按月於每月十日前再給付上訴人新台幣肆佰柒拾玖
元。
上訴人其餘上訴駁回。
第一審（除確定部分外）、第二審訴訟費用由被上訴人連帶負擔
二分之一，餘由上訴人負擔。
本判決第三、四項得假執行。
本判決第五、六項於各該給付期屆至時，各得假執行。
    事實及理由
一、被上訴人丙○○經合法通知，無正當理由而未於言詞辯論期
    日到場，核無民事訴訟法第三百八十六條各款所列之情形，
    爰依上訴人聲請此部分由其一造辯論而為判決。
二、上訴人主張：伊係被上訴人三人之生父，被上訴人均已成年
    婚嫁生子，惟均未盡扶養義務，不顧上訴人生死，令上訴人
    在外租屋獨居，現生活陷入困頓，端賴朋友資助度日，其雖
    自被上訴人很小時即未曾扶養他們，且因煙毒案件服刑許久
    ，十幾年前出獄後當大樓管理員，最近三年才沒有做，然依
    民法第一千一百十六條規定，上訴人為受子女扶養之權利人
    ，上訴人現無謀生能力，故依法自得請求被上訴人等按月分
    擔扶養費。上訴人無任何動產、不動產，存款約新台幣（下
    同）1萬元，現無工作，亦無其他親屬扶養，上訴人乃民國
    ○○年○○月○○日生，起訴時已年滿66歲，現已無法維持生活
    且無謀生能力，依賴每月3,000元之老人年金生活，上訴人
    設籍並居住於台北市，按內政部公布「92年台北市簡易生命
    表」，平均餘命為17.24年，故上訴人依法得請求被上訴人
    給付自94年1月1日起至111年2月28日止之扶養費，並以台北
    市93年度每人每月最低生活費用13,562元為請求之標準，聲
    明求為判決：被上訴人丙○○、乙○○、甲○○○應自民國
    94 年1月1日起至111年2月28日止，按月於每月10日前給付
    上訴人各7,53 4元。原審判命被上訴人丙○○、乙○○、甲
    ○○○應給付上訴人各38,731元；並各應自94年12月起至
    111年2 月28日止，按月於每月10日前給付上訴人各3,521元
    ，而駁回上訴人其餘之訴。上訴人不服提起上訴，於本院聲
    明廢棄原判決不利其之部分，改判命：(一)被上訴人甲○○○
    應給付上訴人58,097元；(二)被上訴人乙○○應給付上訴人46
    ,477 元；(三)被上訴人丙○○應給付上訴人11,619元；(四)被
    上訴人甲○○○應自94年12月起至111年2月28日止，按月於
    每月10 日前給付上訴人5,282元，如被上訴人遲誤一期履行
    時，視為全部到期；(五)被上訴人乙○○應自94年12月起至11
    1年2 月28日止，按月於每月10日前給付上訴人4,225元，如
    被上訴人遲誤一期履行時，視為全部到期；(六)被上訴人丙○
    ○應自94年12月起至111年2月28日止，按月於每月10日前給
    付上訴人1, 056元，如被上訴人遲誤一期履行時，視為全部
    到期。
三、被上訴人方面：
(一)被上訴人丙○○部分：被上訴人丙○○未於言詞辯論期日到
    場，亦未提出書狀作何聲明或陳述。
(二)被上訴人乙○○部分：
    上訴人前科累累，並對被上訴人等施暴，上訴人都在外面遊
    蕩、吸毒被關，被上訴人是由祖父母扶養，母親亦因受不了
    上訴人暴力行為而離婚，被上訴人很久沒有見到上訴人，上
    訴人不但未扶養被上訴人，亦無扶養祖父母。被上訴人本身
    經濟能力亦有不足，被上訴人已離婚，還需扶養二名子女，
    一名就讀國二，一名就讀小六。被上訴人每月實賺三萬多元
    ，願意負擔3分之1的扶養費，但不同意負擔10分之4或10分
    之5等語，不應因為丙○○找不到人，而把他應負擔部分轉
    嫁給伊等，資為抗辯。並於本院聲明駁回上訴人之上訴。
(三)被上訴人甲○○○部分：
    上訴人未曾盡到為人父之責，長年不務正業，染上吸毒惡習
    ，時常對被上訴人等及母親施暴，母親難忍上訴人之家暴行
    為，致與其離婚，被上訴人係由祖父母扶養，上訴人不但未
    扶養被上訴人，亦無扶養祖父母。被上訴人已結婚，先生一
    份薪水要養全家，被上訴人是家庭主婦沒有工作，育有三名
    子女，老大已成年在上班，老二就讀大二，老三就讀國三，
    目前尚有銀行貸款700萬元未為清償，經濟情況亦不佳等語
    ，資為抗辯。並於本院聲明駁回上訴人之上訴。
四、兩造不爭執之事實：
    上訴人主張被上訴人三人為上訴人之親生子女，均已成年婚
    嫁，上訴人係被上訴人三人之直系血親尊親屬之事實，業據
    上訴人提出兩造之戶籍謄本四件為證，並為被上訴人所不爭
    執，自堪信為真實。
五、上訴人主張其現生活陷入困頓，不能維持生活且無謀生能力
    ，被上訴人等依法應按月分擔扶養費云云，惟此為被上訴人
    等所否認，並以前揭情詞置辯，則本案所應審究者為：被上
    訴人等是否應付扶養義務？渠等扶養能力為何？應負擔多少
    扶養費？茲分述如下。
六、按扶養之方法，由當事人協議定之。不能協議時，由親屬會
    議定之，民法第一千一百二十條定有明文。所謂「扶養之方
    法」，稽其意旨應有二，一為迎養於扶養義務人之家，一為
    支給一定生活必需品或費用，後者有定期給付與不定期給付
    ，及設定養贍財產而供扶養權利人使用收益等各種方法。又
    按受扶養權利者，應否與負扶養義務者同居一家而受扶養，
    抑應彼此另居，由負扶養義務者按受扶養權利者需要之時期
    ，陸續給付生活資料或撥給一定財產，由受扶養權利者自行
    收益以資扶養，係屬扶養方法之問題，依民法第一千一百二
    十條之規定，應由當事人協議定之，不能協議時，應由親屬
    會議定之。對於親屬會議之決議有所不服，或親屬會議仍不
    能議定時，始得向法院聲訴，請求法院判決定之（最高法院
    二十六年鄂上字第四○一號、四十五年台上字第三四六號判
    例參照）。準此，關於扶養之方法，倘當事人不能協議時，
    固應由親屬會議定之，如未經親屬會議定之，而受扶養權利
    人逕向法院請求判決給付扶養費，其訴雖屬欠缺權利保護要
    件，然倘受扶養權利人主張請求扶養費，而扶養義務人並未
    主張以迎養於扶養義務人之家或其他扶養方法，縱對扶養費
    之給付金額或給付有無理由之要件予以爭執，仍無所謂扶養
    方法不能協議之問題。本件上訴人主張被上訴人等應分別按
    月給付扶養費供其生活之用，被上訴人僅抗辯上訴人請求金
    額過高及其等經濟能力不佳予以爭執，對於給付扶養費之扶
    養方法無爭議，自無所謂扶養方法不能協議而須由親屬會議
    決定之情事，上訴人提起本訴，核無上開判例所示欠缺權利
    保護要件之情形，應屬合法，合先敘明。
七、次按直系血親相互間互負扶養之義務，受扶養權利者，以不
    能維持生活而無謀生能力者為限。前項無謀生能力之限制，
    於直系血親尊親屬不適用之。民法第一千一百十四條第一款
    、第一千一百十七條分別定有明文。所謂不能維持生活，係
    指不能以自己之財產及勞力所得以維持自己之生活而言。所
    謂無謀生能力，並不專指無工作能力者而言，雖有工作能力
    而不能期待其工作（如因病不能工作、因照顧幼兒而無法工
    作等），或因社會經濟情形失業，雖已盡相當之能事，仍不
    能覓得職業者，亦非無受扶養之權利，至扶養權利人對於其
    不能維持生活而無謀生能力之原因是否有過失，則可不問。
    又按扶養之程度，應按受扶養權利者之需要，與負扶養義務
    者之經濟能力及身分定之；負扶養義務者有數人，而其親等
    同一時，應各依其經濟能力分擔義務，民法第一千一百十九
    條、第一千一百十五條第三項分別定有明文。所謂需要，應
    係指一個人生活之全部需求而言，舉凡衣食住行之費用、醫
    療費用、休閒娛樂費等，均包括在內。所謂扶養程度又分生
    活保持義務及生活扶助義務，前者，為父母子女、夫妻間之
    扶養義務，此義務為父母子女或夫妻身分關係之本質的要素
    之一，保持對方即係保持自己。而後者，例如兄弟姐妹間之
    扶養義務，此義務係為偶然之例外現象，為親屬之補助的要
    素之一，須因一方有特殊情形不能維持生活者，他方始負扶
    助之義務。子女對於父母之扶養義務，既係生活保持義務，
    自無須斟酌扶養義務者之給付能力，身為扶養義務者之子女
    雖無餘力，亦須犧牲自己而扶養父母。
八、本件上訴人主張被上訴人三人為其親生子女，均已成年婚嫁
    ，其係被上訴人三人之直系血親尊親屬之事實，業據上訴人
    提出兩造之戶籍謄本四件為證，並為被上訴人所不爭執。又
    上訴人乃○○年○○月○○日生，起訴時已年滿六十六歲，
    無工作收入、無恆產，依賴每月三千元之老人年金生活，此
    據上訴人陳明在卷，並有財政部台北市國稅局萬華稽徵所九
    十四年四月二十日財北國稅萬華綜所一字第０九四０００四
    六０二號函、稅務電子閘門財產所得調件明細表等附卷可證
    ，上訴人顯有不能以自己之財產及勞力所得以維持自己生活
    之情，其請求被上訴人等負擔扶養義務，應屬有理。
九、關於被上訴人等之家庭成員、扶養能力：
(一)被上訴人丙○○：
(１)被上訴人丙○○係○○年○○月○○日生，已婚，家庭成員有配偶戊
    ○○、二名子女，長女己○係○○年○○月○○日生，已年滿22歲
    成年，長子庚○係○○年○○月○○日生，年滿16歲，尚未成年，
    屬學齡階段，有戶籍謄本附卷可證。
(２)被上訴人丙○○92、91年度所得總額，分別為46萬7590元、
    43萬854元，無不動產，此有財政部台灣省北區國稅局三重
    稽徵所94年4月26日北區國稅三重二字第０九四一００五六
    三０號函暨所檢附92、91年度綜合所得稅各類所得資料清單
    、稅務電子閘門財產所得調件明細表等附卷可證。
(二)被上訴人乙○○：
(１)被上訴人乙○○係○○年○○月○○日生，正值年富力壯，已離婚
    ，家庭成員有二名子女，長女辛○○係○○年○○月○○日生，年
    滿15歲，次女壬○○係○○年○○月○○日生，年滿十二歲，均尚
    未成年，屬學齡階段，有戶籍謄本附卷可證。
(２)被上訴人乙○○92、91、90年度所得總額，分別為53萬6538
    元、56萬410元、59萬7790元，無不動產、無負債，此有財
    政部台灣省北區國稅局新莊稽徵所94年4月22日北區國稅新
    莊二字第０九四一００九七００號函暨所檢附92年度綜合所
    得稅各類所得資料清單、91、90年度綜合所得稅核定通知書
    、稅務電子閘門財產所得調件明細表等附卷可證。
(三)被上訴人甲○○○：
(１)被上訴人甲○○○係○○年○○月○○日生，正值年富力壯，已婚
    ，家庭成員有配偶癸○○、三名子女，長子子○○係○○年○○
    月○○日生，年滿26歲，已成年、工作，長女丑○○係○○年○○
    月○○日生，年滿21歲成年，就讀大三，次女寅○○係○○年○○
    月○○日生，年滿15歲，尚未成年，屬學齡階段，有戶籍謄本
    附卷可證。
(２)被上訴人甲○○○92、91、90年度所得總額，分別為20萬
    2034元、20萬5765元、21萬8301元，名下有ＢＭＷ汽車一輛
    ，各年度與配偶、子女合計所得總額，依序為54萬3074元、
    24萬8208元、31萬240元，投資○○木業有限公司280萬元，
    名下無不動產，負有債務銀行貸款459萬9189元（見原審卷
    149頁94年11月22日言詞辯論筆錄及第135、136頁其提出之
    ○○銀行往來明細資料查詢單，其於本院稱有銀行700萬元
    貸款未償云云，尚非實在），配偶癸○○名下有台北市○○
    區○○街○○巷○○號○○樓之○○之房屋一間，投資○○木業
    有限公司420萬元，此有財政部台北市國稅局士林稽徵所九
    十四年四月二十五日財北國稅士林綜所一字第０九四０００
    六三八七號函暨所檢附92、91、90年度綜合所得稅結算申報
    書、稅務電子閘門財產所得調件明細表及其提出之等附卷可
    證。
(四)依上所述，被上訴人丙○○年平均所得總額約為44萬9000元
    ，共有家庭成員四人，每人每月得享有之金額約為9358元，
    低於台灣地區92年度每人每月平均消費性支出15731元，經
    濟情況僅能勉持，惟其女已成年，僅一子尚在學齡階段。被
    上訴人乙○○年平均所得總額約為56萬5000元，共有家庭成
    員三人，每人每月得享有之金額約為15692元，略低於台灣
    地區92年度每人每月平均消費性支出，而其二名子女均尚在
    學齡階段，距離經濟獨立猶需多年，經濟負擔重，經濟情況
    僅能勉持。被上訴人甲○○○個人年平均所得雖僅約為20萬
    8700元，惟與其夫共同投資經營○○木業有限公司，其名下
    並有ＢＭＷ汽車一輛，其夫有房地產，長子已成年並有工作
    不需扶養，然尚有三名子女在學。審酌被上訴人三人之經濟
    能力均非佳。是被上訴人辯稱其等經濟能力不佳，應屬真實
    。惟依前所述，子女對於父母之扶養義務，係屬「生活保持
    義務」，身為扶養義務者之子女雖無餘力，亦須犧牲自己而
    扶養父母。本院衡量被上訴人三人及其家庭成員之收入財產
    等一切狀況，認被上訴人甲○○○與其夫投資經營公司，其
    名下並有ＢＭＷ汽車一輛，經濟情況應較乙○○、丙○○為
    佳，乙○○次之，丙○○則為最差。故其扶養能力亦應依此
    定之。
十、按扶養之程度，應按受扶養權利者之需要，與負扶養義務者
    之經濟能力及身分定之。被上訴人應負擔之扶養程度如何始
    為合理，茲審酌如下：
(一)上訴人設籍並居住台北市，而台北市93年度每人每月最低生
    活費用標準為13,562元，此有台北市政府社會局九十四年六
    月一日北市社二字第０九四三五七六二九００號函附卷可證
    ，亦即每人每月需上開金額始能在台北市維持基本生活，此
    項生活標準僅略低於台灣地區九十二年度每人每月平均消費
    性支出15,731元。
(二)上訴人年輕時荒唐、無責任，屢因毒品案件繫獄，未稍盡父
    親對子女之扶養責任，此為兩造不爭執，並有本院前案紀錄
    表附卷可證，被上訴人對上訴人之荒唐行徑，迄今猶未能諒
    解，而上訴人亦未稍有彌補缺憾之舉，致兩造毫無親情可言
    ，如上訴人每月得享有台北市最低生活費用標準，其生活標
    準已不亞於被上訴人之家庭，是本院認被上訴人對上訴人之
    扶養程度，以台北市最低生活標準每月13,562元為適當，上
    訴人亦表同意。又上訴人自陳每月領有3,000元之老人年金
    ，扣除後之所須生活費用餘額為10,562元，依上開被上訴人
    三人之扶養能力，認應由被上訴人甲○○○負擔4,500元，
    乙○○負擔4,000元，丙○○負擔2,062元。
(三)上訴人乃○○年○○月○○日生，起訴時已年滿66歲，依內政部公
    布「九十二年台北市簡易生命表」，平均餘命為17.24年，
    即生存至111年2月底止。是上訴人得請求扶養之期間為自其
    起訴請求之94年1月1日起至111年2月28日止。
十一、綜上所述，上訴人依民法第一千一百十四條第一款之規定
      ，請求被上訴人三人給付自94年1月1日起至94年11月22日
      原審判決日止之已到期之扶養費，計甲○○○49,500元（
      4500元Ｘ11）、乙○○44,000元（4000Ｘ11）、丙○○
      22,682元（2062Ｘ11），及被上訴人甲○○○、乙○○、
      丙○○應自94 年12月起至111年2月28日止，按月於每月
      十日前給付上訴人各4,500元、4,000元、2,062元，為有
      理由，應予准許；逾此範圍部分，為無理由，應予駁回。
      就上開應准許部分，原審判命被上訴人三人各應給付已到
      期之扶養費38,731元，及各應自94年12月起至111年2月28
      日止，按月於每月十日前給付上訴人3,521元，其中命丙
      ○○給付逾上開應准許部分，即有未洽，上訴意旨指摘原
      判決該等部分不當求予廢棄改判，為有理由，應由本院將
      原判決該部分廢棄，改判駁回上訴人此部分於原審之訴；
      另原審駁回上訴人對被上訴人甲○○○、乙○○其餘請求
      部分，亦有未洽，上訴意旨指摘原判決該部分不當求予廢
      棄改判，為有理由，應由本院將原判決該部分廢棄，判命
      被上訴人甲○○○、乙○○應再給付上訴人如主文第3、4
      、5、6項所示之金額。至上開不應准許部分，上訴意旨指
      摘原判決該部分不當求予廢棄改判，為無理由，應予駁回
      。上訴聲明另請求就未到期之扶養費部分，宣告如被上訴
      人遲誤一期履行視為全部到期，惟被上訴人甲○○○、乙
      ○○於本院表示願按原判決履行，上訴人並未舉證被上訴
      人於各該給付屆期時有不給付或遲延給付之虞，故本院認
      不適宜為此之宣告，此部分上訴聲明應併予駁回。又本判
      決第3至6項乃為命履行扶養義務之判決，且係命定期給付
      ，所命給付之金額未逾50萬元，應依民事訴訟法第三百八
      十九條第一項第二、五款、第四百二十七條第二項第八款
      規定，就前開所命給付到期部分，依職權為假執行之宣告
      ；另履行期未到部分，依上開規定，亦應依職權宣告上訴
      人就此一請求，於各該給付期屆至時，各得假執行。
十二、結論：本件上訴為一部有理由，一部無理由，爰依法判決
      如主文。
中    華    民    國    95    年      5    月    3    日
                  民事第十二庭審判長法  官  張宗權
                                    法  官  蕭艿菁
                                    法  官  陳忠行
正本係照原本作成。
如不服本判決，應於收受送達後20日內向本院提出上訴書狀，其
未表明上訴理由者，應於提出上訴後20日內向本院補提理由書狀
（均須按他造當事人之人數附繕本）上訴時應提出委任律師或具
有律師資格之人之委任狀；委任有律師資格者，另應附具律師資
格證書及釋明委任人與受任人有民事訴訟法第466條之一第一項
但書或第二項（詳附註）所定關係之釋明文書影本。
中    華    民    國    95    年      5    月    4    日
                                    書記官  明祖星
附註：
民事訴訟法第四百六十六條之一（第一項、第二項）：
對於第二審判決上訴，上訴人應委任律師為訴訟代理人。但上訴
人或其他法定代理人具有律師資格者，不在此限。
上訴人之配偶、三親等內之血親、二親等內之姻親，或上訴人為
法人、中央或地方機關時，其所屬專任人員具有律師資格並經法
院認為適當者，亦得為第三審訴訟代理人。


司法院資訊處製作；財團法人民間司法改革基金會備份。
